【裁判字號】    94,上易,314
【裁判日期】    950407
【裁判案由】    拆屋還地等
【裁判全文】
臺灣高等法院民事判決                 94年度上易字第314號
上  訴  人    玄○○
              子○○
              乙○○
共      同
訴訟代理人    高育民律師
              鄭淑屏律師
被  上訴人    台北市政府建設局
法定代理人    申○○
訴訟代理人    酉○○
              甲  ○
              黃旭田律師
複  代理人    黃鈺律師
              蔡志揚律師
上列當事人間因拆屋還地等事件，上訴人對於中華民國94年1月1
4日台灣台北地方法院93年度訴字第1058號第一審判決提起上訴
，本院於95年3月21日言詞辯論終結，判決如下：
  主  文
上訴駁回。
第二審訴訟費用除確定部分外，由上訴人玄○○負擔十分之四，
餘由上訴人子○○、乙○○負擔。
  事實及理由
甲、程序方面：
一、按原告於判決確定前，得撤回訴之全部或一部。但被告已為
    本案之言詞辯論者，應得其同意，又訴之撤回，得於期日以
    言詞向法院或受命法官為之，民事訴訟法第463條準用第262
    條第1項、第2項規定甚明。查本件被上訴人之複代理人於民
    國（下同）95年1月3日本院準備程序期日時表示「請求准予
    撤回原審拆屋還地部分之起訴」（見本院卷第161頁），而
    本件訴訟關於拆屋還地部分之原上訴人戌○○、宇○○、宙
    ○○、寅○○、己○○、丑○○、天○○○、亥○○、丙○
    ○、辰○○（原名李成發）、丁○○○、癸○○、卯○○（
    原名李美惠）、壬○○、辛○○（原名李淑華）、庚○○（
    原名李淑梅）、戊○○（原名李奇書）、地○○○、巳○○
    、午○○、未○○之訴訟代理人亦同意被上訴人撤回原審拆
    屋還地之起訴（見本院卷第162頁）。依前揭規定，前開原
    上訴人已脫離訴訟，合先敘明。
二、又玄○○、子○○、乙○○於本院主張台北市○○區○○段
    一小段82地號土地（下稱系爭土地，重測前為大直段615地
    號）依耕地三七五減租條例第1條及第26條規定，本件被上
    訴人未經調解、調處，即逕向原審法院起訴，顯係違誤云云
    。被上訴人則抗辯：系爭土地自日據時期起之土地登記簿謄
    本即載為「山林」，而光復後土地登記部所載之地目為「林
    」，即屬林地，應無耕地三七五減租條例之適用。按耕地租
    用，係指以自任耕作為目的，約定支付地租使用他人之農地
    者而言，土地法第106條第1項定有明文，所稱農地，參照同
    條第2項之立法精神應包括漁地及牧地在內。承租他人之非
    農、漁、牧地供耕作之用者，既非耕地租用，自無耕地三七
    五減租條例規定之適用（最高法院88年台上字第1號判例意
    旨參照）。查系爭土地地目為非農、漁、牧地之林地，有被
    上訴人所提之土地登記謄本在卷可稽（見原審卷(一)第8頁）
    ，則依上說明，並無耕地三七五減租條例適用之餘地，是玄
    ○○、子○○、乙○○主張被上訴人未經調解、調處，即違
    法逕向法院起訴，並不足採。
乙、實體方面：
一、本件被上訴人起訴主張：上訴人玄○○、子○○、乙○○所
    直接占有之違章建物，已無權占有被上訴人所管理之系爭土
    地，其中如附圖一所示Ｅ房屋（下稱Ｅ房屋）為玄○○占有
    使用中，如附圖二所示Ｈ房屋（下稱Ｈ房屋）則為乙○○、
    子○○占有使用中，而系爭土地自83年7月間起，申報地價
    每平方公尺為新台幣（下同）1,500元，故被上訴人自得請
    求依土地法第105條準用同法第97條規定，按每平方公尺1,5
    00元之年息5%計算，並自88年3月1日起算玄○○、子○○、
    乙○○應給付之不當得利，其計算式為：Ｅ房屋占有系爭土
    地160.2平方公尺，故現在直接占有人即玄○○迄起訴時止
    （93年2月29日）應返還之不當得利為60,075元（其計算式
    為：160.2×1500×5﹪×5=60,075），並應自93年3月1日起
    按年給付不當得利12,015元至返還土地之日止；又Ｈ房屋占
    有系爭土地208.3平方公尺，系爭土地自87年7月間迄今申報
    地價為每平方公尺1,500元，故現在直接占有人子○○、乙
    ○○迄起訴時止應返還之不當得利為78,112元（其計算式為
    ：208.3×1500×5﹪×5=78,112.5），因而子○○、乙○○
    應各返還39,056元，及各應自93年3月1日起至返還土地之日
    止按年各給付7,811元。爰聲明請求：(一)玄○○應給付被上
    訴人60,075元，及自93年3月1日起至返還Ｅ房屋所占用土地
    之日止，按年給付12,015元。(二)子○○應給付被上訴人39,0
    56元，及自93年3月1日起至返還Ｈ房屋所占用土地之日止，
    按年給付7,811元。(三)乙○○應給付被上訴人39,056元，及
    自93年3月1日起至返還Ｈ房屋所占用土地之日止，按年給付
    7,811元。原審判命玄○○應給付被上訴人60,075元，及自9
    3年3月1日起至返還Ｅ房屋所占用土地之日止，按年給付12,
    011元；子○○、乙○○應給付被上訴人78,112元，及自93
    年3月1日起至返還Ｈ房屋所占用土地之日止，按年給付15,6
    22元，並依兩造之聲請為准、免假執行之宣告，而駁回被上
    訴人其餘之請求。被上訴人就其敗訴部分，未據聲明不服，
    此部分已告確定。另被上訴人對於玄○○、子○○、乙○○
    之上訴則聲明：(一)上訴駁回。(二)訴訟費用由玄○○、子○○
    、乙○○負擔。
二、玄○○、子○○、乙○○則以：訴外人戌○○之祖父莊振發
    原向台北市政府承租系爭土地耕作並在其上建屋，復由戌○
    ○之父莊世雄在其上開設莊發記燃料行，而於莊振發、莊世
    雄死亡後，戌○○始依民法第1151條規定與訴外人亥○○、
    天○○○及其他繼承人共同繼承Ｅ房屋，然玄○○係戌○○
    之夫，該房屋與玄○○毫無關係，被上訴人主張其無權占有
    ，純屬無稽；另乙○○、子○○則因其之被繼承人李春波係
    莊振發之雇農，為協助莊振發耕作之方便，由莊振發將其所
    承租之系爭土地一部分交由李春波興建Ｈ房屋居住，因此李
    春波並非無權占有，故乙○○、子○○於李春波死亡後，依
    民法第1151條規定與其他繼承人共同繼承該房屋，亦非無權
    占有。況玄○○、子○○、乙○○並非房屋之興建者，顯無
    任何無權占有之行為，則被上訴人竟向三人請求損害賠償，
    亦有未洽等語，資為抗辯，並於本院聲明：(一)原判決不利於
    上訴人部分廢棄。(二)前開廢棄部分，駁回被上訴人在第一審
    之訴。(三)訴訟費用由被上訴人負擔。
三、兩造不爭執之事實：
    被上訴人主張系爭土地係台北市所有，為其所管理，而系爭
    土地上蓋有Ｅ、Ｈ房屋，面積各為160.2平方公尺及208.3平
    方公尺，且均係未辦理保存登記之違章建築之事實，有土地
    登記簿謄本及台北市中山地政事務所複丈成果圖在卷可稽（
    見原審卷(一)第8頁、第27頁至第29頁及第43頁至第44頁），
    且為上訴人所不爭執，堪信為真實。
四、兩造爭執要旨：(一)上訴人就系爭土地是否有租賃關係？(二)被
    上訴人已發給上訴人各項安置救濟補助費，則被上訴人是否
    已拋棄請求損害金之意？(三)上訴人應否給付被上訴人損害金
    ？其金額若干？茲分述之：
    (一)上訴人就系爭土地並無租賃關係：
      上訴人抗辯：系爭土地其耕地部份由上訴人玄○○之妻戌
      ○○之祖父莊振發向台北市政府承租者，有土地登記謄本
      、台北市政府函、繳租收據、繼承系統表、戌○○戶籍謄
      本等為證，而莊振發與其僱農李春波於承租耕地內為耕作
      之便興建農舍，上訴人子○○為李春波之孫女，乙○○為
      李春波之子有戶籍謄本、54年、87年、88年李春波名義之
      房屋稅單為證。系爭土地既係莊振發向台北市政府承租，
      而李春波係莊振發之僱農，為耕作之便，於莊振發承租耕
      地範圍內分別興建農舍，均非無權占有。上訴人玄○○、
      子○○、乙○○既未興建農舍，顯無任何無權占有行為，
      被上訴人竟向上訴人玄○○等三人請求損害金確屬無稽云
      云，經查：
      1.上訴人於原審所提出據為證明莊振發有承租權之繳納租
        金收據（見原審卷(一)第73頁被證1），其上並無關於系
        爭土地地號之記載，而其於本院言詞辯論期日（95.3.
        21）所提出之土地租賃契約書及繳納地租聯單，其上所
        記載之地號為大直段14-1地號，而非系爭土地之地號則
        並無證據證明莊振發就系爭土地有承租權之事實。
      2.上訴人所提出之營業登記證（原審卷第78頁被證2），
        其上所記載之商號住地並非系爭Ｅ房屋或系爭Ｈ房屋，
        且亦無關於租賃權之記載，亦不能據為證明莊世雄就系
        爭土地有承租權之事實。
      3.上訴人所提出之莊振發之戶籍資料（原審卷(一)第79頁被
        證3），所記載莊振發居住之住地亦非系爭Ｅ房屋或系
        爭Ｈ房屋之門牌號碼，益證莊振發有承租權之土地，並
        非系爭土地。
      4.上訴人所提出李春波繳納房屋稅之收據（原審卷(一)第85
        頁被證4），其上雖記載房屋稅課徵標的物係台北市○
        ○路721-1號，或721巷5號，惟充其量僅能據為證明李
        春波有依法繳納房屋稅之事實，並不能據為證明李春波
        或莊振發就系爭土地有承租權或其他使用權之事實。
      5.原審依上訴人之聲請向台北市政府地政處查詢結果，僅
        有莊振發承租坐落大直，地號為14之1土地 (重測後為
        北安段三小段454地號；地目為「雜」、原始地目為「
        雜種地」)之記錄，並有契約書可稽；惟並無關於系爭
        土地出租予莊振發之記載（見原審卷第1卷第204頁至第
        206頁、第248頁至257頁所附台北市政府地政處函），
        故上訴人所辯莊振發有承租系爭土地，顯係將兩地號之
        土地混同，以14之1地號之租約充為615地號。再者，上
        訴人於原審自承其僅承租一筆土地 (原審卷第1卷第301
        頁)，足見上訴人辯稱有承租系爭土地，顯與事實不符
        。
      6.系爭土地日據時期土地登記簿謄本表提部及台帳地目所
        載即為「山林」，而光復後土地登記部所載該地地目為
        「林」，且依土地登記簿謄本各期所載其地目均記載為
        「林」，有台北市政府地政處函在卷可稽。又森林法第
        8條明文規定國有或公有林地僅有下列情形之一者，始
        得出租：「一學校、醫院、公園或其他公共設施用地所
        必要者。二國防、交通或水利用地所必要者。三公用事
        業用地所必要者。四國家公園、風景特定區或森林遊樂
        區內經核准用地所必要者。」，另原審卷第1卷第230頁
        卷附行政院農業委員會函明示私人住家或農舍非森林法
        第8條得為出租之情形（見本院卷第126頁被上證1）；
        系爭土地既非屬森林法第8條所列得予出租之情形，而
        森林法第8條之規定自民國21年公布即已存在，更足反
        應系爭土地並非上訴人向被上訴人所承租之公有耕地。
      7.上訴人所提43.5.13（43）北市財產字第10599號通知（
        見本院卷第100頁），該項通知主要之用意在於催繳租
        金，該通知不能代替租賃契約，也不能以此證明上訴人
        一直合法占有系爭土地。
      綜上，上訴人抗辯其就系爭土地有租賃關係云云，顯不可
      採。
    (二)被上訴人發給上訴人各項安置救濟補助費，並不代表被上
      訴人已拋棄請求損害金之意：
      上訴人另抗辯：依被上訴人提出之台北市政府危險山坡地
      聚落拆遷安置專案處理原則（見本院卷第188-190頁被上
      證6、7），被上訴人對不論有無承租土地之住戶，而不論
      合法與否，只要占有該山坡地，均依上記處理原則核發各
      項安置救濟補助費，即拆遷補助費，配合拆遷獎勵金，人
      口搬遷費，安置補助費，特別救濟金等，依此處理原則被
      上訴人顯已拋棄請求損害金之真意甚明。否則，何以對無
      權占有者不主張抵銷或抑留補助費，仍核付拆遷安置救濟
      補助費，則依民法第148條規定「權利之行使，不得違反
      公共利益」、「行使權利，履行義務，應依誠實及信用方
      法」，本件被上訴人為公共利益核發拆遷安置救濟補助費
      ，惟對本件無非法占有系爭土地建屋之玄○○等三人請求
      給付損害金，亦已違背上記民法第148條之規定違反公共
      利益與誠信方法及衡平與經驗原則甚明云云，惟查：被上
      訴人雖發予上訴人拆遷補償費，乃是因系爭土地上之住戶
      多為低收入戶，且當初要求當地住戶遷移時，居民抗爭激
      烈，被上訴人等基於行政救濟之層面，以專案方式協助彼
      等搬離並安置，並非認為上訴人為有權占有，補償和不當
      得利請求間乃二回事，不能以被上訴人發給上訴人補償費
      即認為被上訴人已拋棄本件損害金之請求。又被上訴人對
      無權占有之上訴人請求給付損害金乃合法行使權利，且上
      訴人無權占有者為公有土地，與全民利益悠關，上訴人抗
      辯被上訴人請求上訴人給付損害金違背民法第148條之規
      定違反公共利益與誠信方法及衡平與經驗原則云云，亦不
      可採。
    (三)上訴人應給付被上訴人損害金，其金額為：
      1.上訴人抗辯玄○○依其妻戌○○拆遷安置本件救濟補助
        費概算表（本院卷第222頁上證6）所示其占用面積僅為
        66平方公尺，而非被上訴人請求之160.2平方公尺，子
        ○○、乙○○依同上之概算表（見同前卷第223、224頁
        上證7、上證8）所載其占用面積為66平方公尺，而非20
        8.3平方公尺，其請求超出該面積部分亦屬無據云云，
        然查上訴人所占用之面積，業據原審法院會同台北市中
        山地政事務所到現場勘驗及測量，該地政事務所制有複
        丈成果圖附原審卷可稽（即本判決附圖），上訴人所指
        前述概算表，其補償費所發給者為舊有違建之面積，因
        現占有之面積與舊有違建之面積有出入，當以目前占有
        之面積為準，而非以舊違建之面積為準，上訴人以此為
        抗辯，並不足採。
      2.按「．．．無權占有他人土地，可能獲得相當於租金之
        利益為社會通常之觀念．．．」（參見最高法院61台上
        1695號判例），查上訴人玄○○與原審共同被告戌○○
        共同居住在系爭之房屋事實，本院於94年6月13日現場
        勘驗時，已查得上訴人玄○○確實有居住在系爭房屋裡
        ，此有本院94年6月13日之勘驗筆錄可稽，則上訴人玄
        ○○和戌○○自同屬無權占有使用系爭土地，兩人就被
        上訴人請求之不當得利得返還金，均應負賠償責任，被
        上訴人請求玄○○給付，並無不合。上訴人以系爭房屋
        非玄○○興建，與玄○○無關云云，顯對被上訴人請求
        之標的有誤會。（與建物何人興建無涉）
        上訴人玄○○居住使用之北安路751號建物占有系爭土
        地160.2平方公尺：87年7月迄今申報地價為每平方公尺
        1,500元有公告地價查詢系統附卷可稽（見原審卷第30
        頁原證四），故上訴人玄○○自88年3月1日起至起訴時
        止（93年3月5日）依土地法第105條準用同法第97條規
        定，按當年申報地價1500元之年息5%計算，上訴人玄○
        ○並未表示反對，則被上訴人依此請求上訴人玄○○返
        還不當得利60,075元（計算式：1,500元×160.2×5﹪
        ×5=60,075）及應自93年3月1日起按年給付不當得利12
        ,015 元至返還土地之日止〔按系爭Ｅ房屋已於94年9月
        7日拆除，被上訴人請求之金額可確定為78,217元（計
        算式：1,500元×160.2×5﹪×6.51年=78,217元）〕為
        無不當，應予准許。
      3.次查上訴人乙○○及子○○共同占有系爭北安路721巷1
        號、同巷臨5號建物合計占有系爭土地208.3平方公尺，
        就其占有之部份，對被上訴人共同負有不當得利返還義
        務，依民法第271條之規定，應平均分擔之給付。系爭
        土地87年7月迄今申報地價為每平方公尺1,500元。故上
        訴人乙○○、子○○自88年3月1日起至起訴時止，依上
        述同一標準，上訴人乙○○、子○○應返還不當得利78
        ,112元（計算式：1,500元×208.3×5﹪×5年=78,112
        ），及應自93年3月1日起至返還土地之日止，按年給付
        15,622元（按系爭Ｈ房屋已於94年9月7日拆除，被上訴
        人請求之金額確定為101,702元（計算式：1,500元×
        208.3×5﹪×6.51年=101,702元），亦屬有據，應予准
        許。
五、綜上所述，本件被上訴人依無權占有及不當得利之法則求為
    判命上人訴人玄○○給付78,217元，上訴人乙○○及子○○
    給付101,702元，核無不合，應予准許，原審判決被上訴人
    此部分勝訴，尚稱允洽，應予維持，上訴論旨，仍執陳詞，
    斤斤指摘原判決此部分不當，聲明廢棄改判，為無理由，應
    予駁回上訴。
丙、據上論結，本件上訴為無理由，依民事訴訟法第449條第1項
    、第78條、第85條第1項前段，判決如主文。
中    華    民    國    95    年    4     月    7     日
                  民事第四庭    審判長法  官  張劍男
                                      法  官  游明仁
                                      法  官  郭松濤
正本係照原本作成。
不得上訴。
中    華    民    國    95    年    4     月    11    日
                                      書記官  方素珍


司法院資訊處製作；財團法人民間司法改革基金會備份。
